最高法院民事判決　　　　　　　　　　111年度台上字第126號
上　訴　人　林聯溪
訴訟代理人　吳弘鵬律師
被 上訴 人　葉展榮
上列當事人間請求確認債權不存在等事件，上訴人對於中華民國
110年6月2日臺灣高等法院第二審判決（109年度上字第1581號）
，提起上訴，本院判決如下：
    主  文
原判決關於駁回上訴人其餘上訴，及該訴訟費用部分廢棄，發回
臺灣高等法院。
    理  由
一、被上訴人主張：
  ㈠伊欲向上訴人借款，於民國108 年1月2日以所有之新北市○
    ○區○○段0000 地號土地所有權應有部分1萬分之57及其上
    同段192 建號建物（下合稱系爭不動產），為上訴人設定擔
    保債權總金額新臺幣（下同）600 萬元之普通抵押權（下稱
    系爭抵押權），並簽發交付原判決附表（下稱附表）一所示
    未填載面額之本票2 紙（下分別稱103、104號本票，合稱系
    爭本票），惟未填寫或授權他人填載，該本票因欠缺絕對必
    要記載事項而無效。
  ㈡上訴人迄未交付逾67萬9,000 元部分之借款，系爭本票之原
    因關係，即兩造間之消費借貸契約不存在，該部分系爭抵押
    權因無擔保債權存在，應予塗銷。詎上訴人竟向臺灣新北地
    方法院（下稱新北地院）聲請裁定拍賣系爭不動產獲准（案
    列新北地院108年度司拍字第131號，下稱系爭裁定），再持
    以聲請強制執行（案列新北地院108年度司執字第132438 號
    ，下稱系爭執行程序）。
  ㈢求為確認系爭本票之本票債權、系爭抵押權及所擔保之抵押
    債權逾67萬9,000 元部分均不存在（下稱確認聲明）；並依
    民法第767條第1項中段、強制執行法第14條第2 項規定，求
    為命上訴人塗銷系爭抵押權逾67萬9,000 元部分登記（下稱
    塗銷聲明），暨撤銷系爭執行程序逾67萬9,000 元部分（下
    稱撤銷聲明）之判決（其餘未繫屬本院部分，不予贅載）。
二、上訴人辯以：
  ㈠被上訴人分別於附表二「發票日期」欄所示時間，向伊借用
    「金額」欄所示款項，伊如數交付，被上訴人則簽發或交付
    「擔保本票或支票票號及票面金額」欄所示票據為擔保；並
    於107 年5月9日以系爭不動產設定抵押權為擔保。嗣於同年
    10月18日，被上訴人改以坐落苗栗縣○○鎮○○段0000000
    000000地號土地設定抵押權。再於108 年1月2日設定系爭抵
    押權為擔保。
  ㈡因附表二所示本票之請求權時效將屆、支票均未兌現，伊要
    求被上訴人於107年12月5日簽發系爭本票，兩造概算歷次借
    款本金、利息合計依序為420萬元、180萬元，伊經被上訴人
    確認無誤後，始於系爭本票填載金額及日期，並由被上訴人
    簽名確認，系爭本票自非無效等語。
三、原審維持第一審判決關於確認、塗銷、撤銷聲明部分，駁回
    上訴人之其餘上訴，理由如下：
  ㈠被上訴人因兩造間之消費借貸法律關係，而簽發交付系爭本
    票，其未證明於簽發該本票時，票面金額及發票日為空白之
    事實，則系爭本票不因欠缺應記載事項而無效。又被上訴人
    自承附表二以其為發票人之本票，為其所簽名，且103 號本
    票票面金額為420 萬元，與附表二所示本票及支票票面金額
    合計為430萬元，二者大致相符，可見103號本票票面金額，
    乃為兩造會算被上訴人交付附表二所示本票及支票之票面金
    額而來。
  ㈡上訴人曾貸與附表二編號2、6、8至11及編號7第2 筆所示款
    項予被上訴人，約定利息以月息3分計算，並預扣第1期利息
    ，為兩造所不爭執，則上訴人交付被上訴人之借款合計為67
    萬9,000 元。惟被上訴人否認逾此部分之借款已交付，上訴
    人亦未證明交付之事實，無從認定該部分消費借貸契約。職
    是，系爭本票債權逾67萬9,000元部分，應不存在。
  ㈢依系爭本票發票日、系爭抵押權設定日分別為107年12月5日
    、108 年1月2日，及系爭本票面額、系爭抵押權設定登記內
    容以觀，可特定系爭抵押權所擔保之債權，為上訴人於 107
    年12 月5日前對被上訴人之消費借貸債權及系爭本票債權。
    然上訴人對被上訴人之消費借貸債權及本票債權逾67萬9,00
    0 元部分既不存在，即系爭抵押權所擔保之該部分債權不存
    在，基於抵押權之從屬性，該部分抵押權亦歸於消滅，被上
    訴人請求上訴人塗銷，即屬有據。另上訴人以系爭裁定聲請
    對被上訴人強制執行，於逾67萬9,000 元部分，於法亦有未
    合，被上訴人亦得請求撤銷該部分系爭執行程序。
  ㈣從而，被上訴人求為確認聲明；並分別依民法第767條第1項
    中段、強制執行法第14條第2 項規定，求為塗銷聲明、撤銷
    聲明，均為有理由，應予准許。
四、本院判斷：
  ㈠法院為判決時，應斟酌全辯論意旨及調查證據之結果，依自
    由心證判斷事實之真偽，並不得違背論理及經驗法則；且法
    院得依已明瞭之事實，推定應證事實之真偽，此觀民事訴訟
    法第222條第1項本文、第3項、第282條規定自明。基此，主
    張法律關係存在之當事人，固應就該法律關係發生所須具備
    之要件事實，負舉證責任。惟此要件事實之具備，茍能證明
    間接事實，且該間接事實與要件事實間，依經驗法則及論理
    法則已足推認其因果關係存在者，即無不可，非必以直接證
    明要件事實為必要。故法院審酌是否已盡證明之責時，應通
    觀各要件事實及間接事實而綜合判斷之，不得將各事實予以
    割裂觀察。
  ㈡附表二以被上訴人為發票人之本票，為其所簽名；系爭本票
    係有效，其中103 號本票面額，與附表二所示本票及支票面
    額之合計大致相符，可見103 號本票之面額，乃兩造會算附
    表二所示本票及支票之面額而來；依系爭本票之發票日及面
    額，暨系爭抵押權之設定日期及登記內容觀之，可特定系爭
    抵押權所擔保之債權，為上訴人於107年12月5日前對被上訴
    人之消費借貸債權及系爭本票債權等情，為原審所確定之事
    實。佐諸附表二所示本票及支票之發票日期為103年3月26日
    至105年11月14日之間；其中67萬9,000元部分借款已交付，
    並以附表二編號2、6、8至11及編號7第2 筆本票或支票為擔
    保；系爭抵押權設定於系爭本票簽發之後不久各節，參互以
    觀，倘上訴人就附表二所示款項，尚有未交付之情形，被上
    訴人有無與之會算，並簽發系爭本票、設定系爭抵押權之可
    能？究竟被上訴人主張：系爭抵押權設定後，上訴人未依約
    交付借款；或上訴人所辯：借款前已陸續交付，因附表二所
    示本票之請求權時效將屆、支票未兌現，兩造概算歷次借款
    本金、利息，而依序簽發103、104號本票，再設定系爭抵押
    權為擔保等詞，何者符合一般經驗論理？此攸關被上訴人之
    確認、塗銷、撤銷聲明是否可採，自應審認判斷。原判決未
    細究全辯論意旨，綜觀相關證據及間接事實，衡酌論理及經
    驗法則，逕認上訴人尚未交付借款，對於上訴人上開所辯何
    以不足取，復未說明其理由，所為不利於上訴人之認定，除
    違反上開規定及法則外，並有不備理由之違法。
  ㈢上訴論旨，指摘原判決關此部分違背法令，求予廢棄，非無
    理由。
五、結論：本件上訴為有理由。依民事訴訟法第477條第1項、第
    478條第2項，判決如主文。
中    華    民    國   111    年    1     月    19    日
                      最高法院民事第三庭
                          審判長法官  沈  方  維  
                                法官  張  競  文  
                                法官  陳  麗  芬  
                                法官  方  彬  彬  
                                法官  鍾  任  賜  
本件正本證明與原本無異
                                      書  記  官
中    華    民    國   111    年    2     月    8     日